【裁判字號】    90,自,874
【裁判日期】    920818
【裁判案由】    詐欺
【裁判全文】
臺灣臺北地方法院刑事判決                            九十年度自字第八七四號
    自  訴  人  甲○○  男  七.
    代  理  人  紀復儀律師
    被      告  丙○○  男  六.
                        （送達代收人賴盛星律師：住台北市○○路二十號合眾大
                丁○○  男  五.
                        （送達代收人賴盛星律師：住台北市○○路二十號合眾大
                乙○○  男  三.
                        （送達代收人賴盛星律師：住台北市○○路二十號合眾大
    共      同
    選任辯護人  賴盛星律師
右列被告等因詐欺案件，經自訴人提起自訴，本院判決如左：
    主      文
丙○○、丁○○、乙○○均無罪。
    理      由
一、本件自訴意旨詳如後附之刑事自訴狀、刑事自訴附帶民事起訴聲請勘誤狀、刑事
    自訴補充理由狀、刑事自訴補充理由（二）狀、刑事辯論意旨狀、刑事自訴補充
    理由（三）狀、刑事辯論意旨狀勘誤表（均影本）所載。
二、按犯罪事實應依證據認定之，無證據不得推定其犯罪事實。又不能證明被告犯罪
    者，應諭知無罪之判決，刑事訴訟法第一百五十四條、第三百零一條第一項分別
    定有明文。次按刑事訴訟法上所謂認定犯罪事實之證據，係指足以認定被告確有
    犯罪行為之積極證據而言，該項證據自須適合於被告犯罪事實之認定，始得採為
    斷罪資料；如未能發現相當證據，或證據不足以證明，自不能以推測或擬制之方
    法，以為裁判之基礎。又刑法第三百三十九條第一項詐欺罪之成立，以意圖為自
    己或第三人不法所有，以詐術使人將本人或第三人之物交付為要件。所謂以詐術
    使人交付，必須被詐欺人因其詐術而陷於錯誤，若其所用方法，不能認為詐術，
    亦不致使人陷於錯誤，即不構成該罪，最高法院二十九年上字第三一○五號、四
    十年台上字第八六號、四十六年台上字第二六○號分別著有判例可資參照。再按
    告訴人之告訴（自訴人亦同），本以使被告受刑事訴追為目的，是其陳述是否與
    事實相符，自應調查其他證據，以資審認，必被害人所述被害情形，無瑕疵可擊
    ，且就其他方面調查，又與事實相符，始足據為有罪判決之基礎。且告訴人之指
    訴，係以使被告判罪處刑為目的，故多作不利於被告之陳述，自不得以其指訴為
    被告犯罪之唯一證據，亦有最高法院五十二年台上字第一三○○號、三十年上字
    第八一六號判例意旨、八十一年度台上字第三五三九號、八十四年度台上字第五
    三六八號裁判意旨可資參照。
三、本件自訴人甲○○認被告丙○○、丁○○及乙○○涉犯前揭詐欺取財、偽造文書
    、背信、劫財奪產、違約、侵占及竊盜等犯行，無非以渠自身之指訴，並提出建
    物登記謄本、借據、財政部公告、存證信函、繳息紀錄（含聯邦銀行授信明細查
    詢單、自訴人所書之書函、存摺影本）、聯邦商業銀行忠孝分行函、變更借據契
    約案件資料（含本院民事執行命令、聯邦商業銀行客戶借款明細表、自訴人所書
    之書函、本院民事執行通知書、產權調查表、變更借據契約、本院民事執行處通
    知）、行銷企劃部客戶申訴案件處理及追蹤表、授信申請書附箋、聯邦商業銀行
    總行函、聯邦商業銀行忠孝分行簡便行文表、聯邦商業銀行利息變動通知書、陳
    情書、聯邦本金利息攤提試算表、聯邦商業銀行函、財政部金融局書函、監察院
    函等件為主要依據。訊據被告丙○○對於擔任聯邦商業銀行股份有限公司（下稱
    聯邦商業銀行）總經理之事實，被告丁○○對於擔任聯邦商業銀行忠孝分行經理
    之事實，被告乙○○對於承辦本件自訴人之貸款案而與自訴人簽訂借據契約之事
    實坦承不諱，然均堅決否認有何犯行，被告丙○○辯稱：未曾與自訴人接觸，本
    件金額依貸款核貸之程序，不須呈至總經理之層級，分行副理即可決定等語，被
    告丁○○辯以本案係由經辦人員即被告乙○○處理，而經辦人員對於貸款並無核
    准權限，故被告乙○○告知自訴人貸款須俟分行核定人員核定，於核定後，被告
    乙○○有告知自訴人核准之貸款金額、年限及利率，本案自對保、簽約至繳息及
    之後給自訴人一年寬限期，自訴人均知之甚稔，且本案並未呈至伊之層級等語，
    被告乙○○則以當時與自訴人簽約時均有當面據實告知自訴人申貸之金額、年限
    、繳款期限、利率及每月應負擔之利息金額，絕未詐欺自訴人，本件係依二十年
    期房屋貸款方式核貸，並無詐欺等語為辯。
四、經查：
    （一）自訴人係指訴渠於遭被告乙○○欺騙且未據實告知之情形下，方於民國八
          十六年間在台北市○○街○段一五五號九樓新僑建設公司與聯邦商業銀行
          簽訂借據，且當時被告乙○○僅有告知渠本件貸款二十年、年利率八點三
          ，其餘事項均未告知云云。然查，自訴人購買前揭房、地之土地持分買賣
          合約書、房屋買賣合約書，及與聯邦商業銀行所簽立之借據暨變更借據契
          約，均為自訴人本人親自簽署無訛，此為自訴人所不否認（見本院九十年
          十二月二十四日、九十一年七月二十四日、九十二年五月二十八日訊問筆
          錄），無論該等文書所約定之條件是否合理，自訴人既已簽訂前開文件，
          當已有依該等條件履約之義務，是自訴人嗣後爭執借據等契約之條件內容
          而主張係遭被告乙○○詐欺云云，要無足採。再自訴人主張係遭被告李原
          章詐欺方簽訂契約一節，除自訴人片面之指訴外，並無其他人證、物證或
          書證足資證明，且自訴人一再主張若知悉該貸款之返還期限為七年，則每
          年應還款新台幣（下同）五萬餘元，依渠之資力無法負擔，不可能答應此
          貸款購屋條件，渠所答應之條件為二十年期，每月還款三萬餘元云云，然
          依自訴人之還款紀錄觀之，自訴人並非每月繳交五萬餘元，而係僅有三萬
          餘元，參之自訴人於八十七年十一月二十六日書予被告丙○○之書函內容
          ，自訴人亦記載「近繳交約三十萬元，本金僅佔二萬元」等語，再依自訴
          人所提出之變更借據契約觀之，該變更借據契約既為自訴人親自署名，業
          如前述，則自訴人焉有不知渠前所簽訂之借據契約年限為七年之理，況若
          自訴人對該借據之七年年限有所爭議，何以於八十八年三月十八日簽訂變
          更借據契約時就此無所爭議，僅約定變更後之條件為「寬緩期一年，餘依
          原貸放條件承作」，又自訴人若對於前開貸款契約之年限、利率、繳息紀
          錄、罰款、償還本利之還款方式有所爭執，於開始繳付前開貸款契約款項
          之際，當已有所知悉，自訴人未對之有所爭議，卻於繳付多期後方提出異
          議，凡此種種，均與常情有悖，是本院就自訴人之指訴與被告乙○○前揭
          辯詞相較，顯以被告乙○○之辯詞為可採。末依自訴人所指被告丙○○、
          丁○○及乙○○涉嫌詐欺取財罪之指訴，無非係以前開借據違反定型化契
          約暨定型化契約施行細則、消費者保護法等事項為據，然無論自訴人此節
          指訴是否屬實，要屬該契約是否業已合法成立，自訴人是否應依約履行等
          民事糾紛，均無足認被告丙○○、丁○○及乙○○所為業已涉嫌刑法上詐
          欺取財之犯行，是自訴人就此縱有所爭執，亦應循民事訴訟途徑救濟。
    （二）再者，自訴人於本案中固提出財政部公告、存證信函、繳息紀錄（含聯邦
          銀行授信明細查詢單、自訴人所書之書函、存摺影本）、聯邦商業銀行忠
          孝分行函、變更借據契約案件資料（含本院民事執行命令、聯邦商業銀行
          客戶借款明細表、自訴人所書之書函、本院民事執行通知書、產權調查表
          、變更借據契約、本院民事執行處通知）、行銷企劃部客戶申訴案件處理
          及追蹤表、授信申請書附箋、聯邦商業銀行總行函、聯邦商業銀行忠孝分
          行簡便行文表、聯邦商業銀行利息變動通知書、陳情書、聯邦本金利息攤
          提試算表、聯邦商業銀行函、財政部金融局書函、監察院函等多種文書以
          為被告乙○○等三人犯罪之證據，然觀之前開文書，或為定型化契約之範
          例，或為存證信函、陳情書、自訴人所書之書函而屬自訴人之陳述，或為
          聯邦商業銀行總行、聯邦商業銀行忠孝分行、財政部金融局、監察院等函
          覆自訴人陳情或對之所為之覆函，就該等回函中復無從窺見被告丙○○、
          丁○○及乙○○有何詐欺取財或偽造文書之犯行，至其餘上開文書，亦不
          足認被告丙○○、丁○○及乙○○涉犯何等犯行，是均不足為被告丙○○
          、丁○○及乙○○涉嫌詐欺取財或偽造文書犯行之認定。又就自訴人所提
          出之建物登記謄本觀之，縱該建物之抵押權設定期間為三十年，然自訴人
          於依約償還借貸之款項後，本得要求權利人即聯邦商業銀行塗銷抵押權，
          是縱抵押權之設定期限與借據期限（七年）或貸款期限（二十年）有所不
          符，亦難執此憑認被告丙○○、丁○○及乙○○有為詐欺取財之犯行。
    （三）又依卷附被證五號之聯邦商業銀行授信批覆書所載，本件貸款僅呈至業務
          主管之層級耳，是被告丙○○及丁○○二人對本案顯未曾為任何指示，則
          自訴人主張被告丙○○為聯邦商業銀行總經理、被告丁○○為聯邦商業銀
          行忠孝分行經理，被告丙○○、丁○○為本案詐欺罪之策劃，被告乙○○
          負責執行，被告丙○○、丁○○與被告乙○○係屬詐欺之共犯云云，顯無
          任何依據，被告丙○○、丁○○及乙○○均無從以刑法上之詐欺取財罪相
          繩，自不待言。
    （四）再自訴人復主張行銷企劃部客戶申訴案件處理及追蹤表之內容不實，涉嫌
          偽造文書云云，惟刑法第二百十條之偽造私文書罪，以無制作權人而捏造
          他人名義制作該文書為構成要件，如行為人對於此種文書本有制作權，縱
          令其制作之內容虛偽，且涉及他人之權利，除合於同法第二百十五條之規
          定，應依該條處罰外，尚難論以首開法條之罪（最高法院三十一年上字第
          二一二四號二六號判例參照）。又「刑法上之偽造文書罪，本有有形偽造
          （形式偽造）與無形偽造（實質偽造）之分，前者指無製作權人冒用他人
          名義而作成文書，後者則指文書之內容虛偽，惟名義人與製作人一致，除
          刑法第二百十三條、第二百十五條外，以處罰無形偽造為限。」、「刑法
          第二百十條偽造文書罪之成立，以無制作權而擅自制作為必要，又偽造必
          係冒用或捏造他人名義而制作文書，如以自己名義制作文書，或自己本有
          制作權，縱有不實之記載，或其所制作之內容虛偽，除有特別規定者外，
          要難論以該罪。又偽造既係無制作權而擅自制作而言，是制作人必有無制
          作權之認識，始克與擅自制作相當，否則行為人因欠缺偽造之故意，即難
          以該罪相繩。」，復有最高法院八十七年度台非字第三五一號、八十三年
          度台上字第一五０六號判決可佐。卷附之行銷企劃部客戶申訴案件處理及
          追蹤表既無冒用他人名義偽造之情事，內容復均與本案被告丁○○、李原
          章所陳情節相符，當無偽造文書之情事甚明，且自訴人就此復未提出其他
          證據足資證明渠指訴屬實，是亦難僅憑自訴人之指訴，即認此部分涉有偽
          造文書之犯行。
    （五）至自訴人雖又指訴被告丙○○、丁○○及乙○○涉嫌背信云云，惟所謂背
          信罪，係以「為他人處理事務，意圖為自己或第三人不法之利益，或損害
          本人之利益，而為違背其任務之行為，致生損害於本人之財產或其他利益
          者」為構成要件，本件被告丙○○、丁○○從未曾受自訴人之委任而為自
          訴人處理事務，且被告乙○○與自訴人簽訂契約時，亦非受自訴人之委任
          而為處理事務，所為亦無損害自訴人利益之情形，是均無從依該條之罪名
          相繩之可能。末以自訴人雖認被告丙○○、丁○○及乙○○涉嫌劫財奪產
          、違約、侵占及竊盜等罪云云，然此部分除自訴人之片面指訴外，自訴人
          並未提出其他之任何具體事證證明被告丙○○、丁○○及乙○○涉有此部
          分犯行，且本件聯邦商業銀行係依據與自訴人所定之借據等相關文件行事
          ，則被告丙○○、丁○○及乙○○當亦未涉犯此部分之犯行，是自訴人此
          節所指，亦乏依據。
五、綜上所述，被告丙○○、丁○○及乙○○前揭所辯，當與事實相符，堪以採信。
    自訴人若對前開借據之年限、利率、還款方式、繳息紀錄或其他事項有所爭執，
    應循民事訴訟途徑解決，被告丙○○、丁○○及乙○○所為，均與刑法上詐欺取
    財、偽造文書、背信、侵占及竊盜罪之構成要件有間，自難以刑法之上開罪名相
    繩或認其等有違約或劫財奪產之行為。此外，本院復查無其他積極證據足資證明
    被告丙○○、丁○○及乙○○確有為自訴人所指之犯行，自難僅以自訴人之指訴
    、建物登記謄本、借據、財政部公告、存證信函、繳息紀錄（含聯邦銀行授信明
    細查詢單、自訴人所書之書函、存摺影本）、聯邦商業銀行忠孝分行函、變更借
    據契約案件資料（含本院民事執行命令、聯邦商業銀行客戶借款明細表、自訴人
    所書之書函、本院民事執行通知書、產權調查表、變更借據契約、本院民事執行
    處通知）、行銷企劃部客戶申訴案件處理及追蹤表、授信申請書附箋、聯邦商業
    銀行總行函、聯邦商業銀行忠孝分行簡便行文表、聯邦商業銀行利息變動通知書
    、陳情書、聯邦本金利息攤提試算表、聯邦商業銀行函、財政部金融局書函、監
    察院函等件，遽認被告丙○○、丁○○及乙○○確有自訴人所指之前揭犯行，不
    能證明其等犯罪，自應依法諭知無罪之判決。
六、本件自訴人經合法傳喚，於審判期日無正當理由不到庭，爰依刑事訴訟法第三百
    三十一條第一項後段之規定，不待渠陳述而為判決。
據上論斷，應依刑事訴訟法第三百三十一條第一項後段、第三百四十三條、第三百零
一條第一項，判決如主文。
中      華      民      國    九十二    年      八      月     十八     日
                                    臺灣臺北地方法院刑事第五庭
                                        法  官  黃  紹  紘
如不服本判決，應於判決送達後十日內，向本院提出上訴狀。
右正本證明與原本無異。
                                        書記官  劉  新  怡
中      華      民      國    九十二    年      八      月     十八     日


司法院資訊處製作；財團法人民間司法改革基金會備份。
